【裁判字號】    95,上易,1367
【裁判日期】    951207
【裁判案由】    詐欺
【裁判全文】
臺灣高等法院臺中分院刑事判決        95年度上易字第1367號
上  訴  人  臺灣臺中地方法院檢察署檢察官
被      告  丙○○
上列上訴人因被告詐欺案件，不服臺灣臺中地方法院95年度易字
第1306號中華民國95年8月29日第一審判決 （起訴案號：臺灣臺
中地方法院檢察署95年度偵字第7524號，及移送併辦：95年度偵
字第5894 、16063、11632、21719號），提起上訴，本院判決如
下：
    主  文
原判決撤銷。
丙○○連續幫助連續意圖為自己不法之所有，以詐術使人將本人
之物交付，處有期徒刑陸月，如易科罰金，以銀元佰元即新台
幣玖佰元折算壹日。
    事  實
一、丙○○明知存摺及提款卡係供自己使用之重要理財工具，攸
    關個人債信，如交予他人使用，有供作財產犯罪用途之可能
    ，一般人取得他人存摺之目的在於取得贓款及掩飾犯行不易
    遭人追查，而其在可預見姓名年籍不詳之成年人無故購買他
    人帳戶使用，可能以該購得之帳戶供作詐欺取財之受害人匯
    款指定帳戶之用，且其發生並不違背丙○○之本意之下，竟
    仍基於幫助他人詐欺取財之不確定故意，並基於概括犯意，
    將其於民國九十三年九月十日在華南商業銀行東勢分行（下
    稱華南銀行）所開立之帳號000000000000號帳
    戶、於九十四年十月二十日在中華郵政股份有限公司臺中東
    勢郵局（豐原十三支郵局，下稱東勢郵局，起訴書誤載為豐
    原郵局）所開立之帳號00000000000000號帳
    戶，先於九十四年十月二十日將東勢郵局帳戶存摺（含提款
    卡、密碼）以新臺幣（下同）四千元之價格，在彰化縣與臺
    中縣交界某處，出賣並交付予姓名年籍不詳之成年人，復於
    九十五年三月間某日，將華南銀行帳戶存摺（含提款卡、密
    碼）以五千元之價格，在臺中市某處，出賣並交付予另一姓
    名年籍不詳之成年人。而該等姓名年籍不詳之成年人於取得
    丙○○所出售之上揭帳戶存摺、提款卡及密碼後，旋即基於
    意圖為自己不法之所有之概括犯意，先後於如附表所示之時
    間，以如附表所示之詐騙方式，致如附表所示之被害人丁○○、甲○○、戊○○、庚○○、己○○等五人（下稱丁○○
    等五人）陷於錯誤，並先後於如附表所示時間之匯款、存款
    至上開丙○○所開立之帳戶中（詐欺取財之詳細時間、方式
    、詐騙之金額均詳如附表所示）。嗣經丁○○等五人發現有
    異，始覺受騙，而報警循線查獲。
二、案經臺中縣警察局東勢分局移送臺灣臺中地方法院檢察署檢
    察官偵查起訴及移送併案審理。
    理  由
一、訊據被告丙○○對於上開以出賣其所有之帳戶存摺、提款卡
    及密碼之方式，幫助姓名年籍不詳之成年人詐欺取財之事實
    坦承不諱。而該等姓名年籍不詳之成年人取得上開帳戶之存
    摺、提款卡、密碼後，即先後於如附表所示之時間，以如附
    表所示之詐騙方式，致如附表所示之被害人丁○○等五人陷
    於錯誤，並先後於如附表所示之時間匯款、存款至上開丙○○所開立之帳戶等事實，業據證人丁○○、甲○○、戊○○
    、庚○○、己○○於警詢中證述明確，並有被害人丁○○、
    甲○○、庚○○、己○○之郵政國內匯款執據二張、彰化銀
    行匯款回條聯、中華郵政公司自動櫃員機交易明細表、受理
    刑事案件報案三聯單、國華科技公司ＭＰ３加工報紙廣告、
    及被告丙○○凱宏中華郵政股份有公司臺中東勢郵局開戶基
    本資料及客戶歷史交易清單、華南商業銀行東勢分行開戶基
    本資料及交易往來明細表各一紙（以上均影本），此外並有
    被害人戊○○匯款之郵政跨行匯款單一紙、被害人戊○○存
    款之華南商業銀行全行通收存款憑條副根三紙、戊○○報案
    三聯單一紙、華南商業銀行東勢分行九十五年八月十日（九
    五）華勢存字第０一四八號函附丙○○在該行上開帳戶之開
    戶資料及往來交易明細表一份在卷可稽。而按刑法上之故意
    ，可分為直接故意與不確定故意（間接故意），所謂「不確
    定故意」，係指行為人對於構成犯罪之事實，預見其發生而
    其發生並不違背其本意者，刑法第十三條第二項定有明文。
    且衡諸常情，一般國人向金融機構開設帳戶，並無任何法令
    限制，若係正當用途，大可光明正大，自行申請供己使用，
    何必向他人收購？又帳戶之用途係用來存提款項，而存摺、
    提款卡、密碼等均係個人重要之物件，並具有一定金融交易
    目的及識別意義，一旦有人收購他人帳戶及上開物品供作不
    明使用，依一般認知，必是隱身幕後之使用人欲利用人頭帳
    戶掩飾犯行免於遭人追查，自極易於令人有與不法犯罪之目
    的相關之合理懷疑；而邇來，詐騙事件層出不窮，該等犯罪
    多數均係利用人頭帳戶作為出入帳戶，並經媒體廣為報導，
    已成眾所週知之事，被告丙○○自無例外，被告丙○○自承
    並不知上開姓名年籍不詳之成年人之真實姓名、聯絡地址，
    則被告既屬心智成熟之成年人，卻率以出賣自己所有前開帳
    戶之存摺、提款卡及密碼予該人，且復能分別取得四千元、
    五千元之代價，此顯與常情不符，顯然被告丙○○應可預見
    姓名年籍不詳之成年人購買其帳戶之存摺、提款卡及密碼係
    為供向不特定人詐取財物之用，是被告顯可預見其行為將足
    以對買受該帳戶之人所實施之犯罪發生助力，被告丙○○具
    幫助犯罪之故意至為灼然，足認被告之自白與事實相符。
    本件事證明確，被告之犯行，應堪認定。
二、比較新舊法：
    按被告行為後，刑法及刑法施行法業於九十四年二月二日總
    統令公布修正，於九十五年七月一日施行（下稱新刑法，修
    正前刑法下稱舊刑法），參酌最高法院九十五年五月二十三
    日刑事庭第八次會議決議，新刑法第二條第一項之規定，係
    規範行為後法律變更所生新舊法律比較適用之準據法，於新
    刑法施行後，應適用新刑法第二條第一項之規定，為「從舊
    從輕」之比較。本案涉及法律變更之部分，比較如下：
(一)、本件被告行為後，刑法第三十條固業經修正公布施行，修正
    後刑法第三十條規定：「幫助他人實行犯罪行為者，為幫助
    犯。雖他人不知幫助之情者，亦同。幫助犯之處罰，得按正
    犯之刑減輕之。」而修正前則規定：「幫助他人犯罪者，為
    從犯。雖他人不知幫助之情者，亦同。從犯之處罰，得按正
    犯之刑減輕之。」揆諸本條之修正立法理由係為確認幫助犯
    採共犯從屬性說之「限制從屬形式」，並避免「從犯」之不
    同解讀，而將「從犯」修正為「幫助犯」，並明示幫助犯之
    成立，亦以被幫助者著手犯罪之實行，且具備違法性為必要
    ，而將條文文字修正為「幫助他人實行犯罪行為者，為幫助
    犯」。本件被告單純出售帳戶供詐欺取財集團作為被害人匯
    款之使用，既評價為幫助詐欺取財的行為，而上開修正亦僅
    著眼於觀念的釐清，則適用修正施行前之刑法第三十條規定
    論擬，並無不利於被告的情形，故依刑法第二條第一項前段
    規定，應適用被告行為時即修正前刑法第三十條之規定。
(二)、被告行為後，修正後刑法（新法）第三十三條第五款規定：
    「罰金：新臺幣一千元以上，以百元計算之」，與修正前刑
    法第三十三條第五款規定：「罰金：（銀元）一元以上」不
    同。比較新舊法結果，以修正前即行為時法較有利於被告，
    故依刑法第二條第一項前段規定，本案關於刑法第三百三十
    九條第一項之【最低】法定刑罰金部分，自應適用行為時之
    法律即修正前刑法第三十三條第五款規定決定其罰金部分之
    法定刑。復次，被告行為後，刑法施行法第一條之一於九十
    五年六月十四日經以華總一義字第Ｚ0000000000
    號令修正公布增訂。修正增訂之刑法施行法第一條之一規定
    「中華民國九十四年一月七日刑法修正施行後（按指九十五
    年七月一日），刑法分則編所定罰金之貨幣單位為新台幣。
    九十四年一月七日刑法修正時，刑法分則編未修正之條文定
    有罰金刑者，自九十四年一月七日刑法修正施行後，就其所
    定數額提高為三十倍。但七十二年六月二十六日到九十四年
    一月七日新增或修正之條文，就其所定數額提高為三倍。」
    而本件被告所犯上開規定有罰金刑，且為刑法分則編未修正
    之條文而定有罰金刑者；於刑法施行法第一條之一修正增訂
    前，其貨幣單位為銀元，罰金刑之提高標準應適用罰金罰鍰
    提高標準條例第1條之規定 「依法律應處罰金、罰鍰者，就
    其原定數額得提高為二倍至十倍。」而再依現行法規所定貨
    幣單位折算新臺幣條例第二條規定「現行法規所定金額之貨
    幣單位為圓、銀元或元者，以新臺幣元之三倍折算之」，比
    較新舊法適用之結果，其關於法定刑為罰金部分之提高標準
    之【最高部分】，新舊法均無不利之情形，故依刑法第二條
    第一項前段規定，本案關於上開刑法第三百三十九條第一項
    罪名之法定刑罰金提高標準部分，自應適用行為時之法律即
    罰金罰鍰提高標準條例第一條及現行法規所定貨幣單位折算
    新臺幣條例第二條之規定。
(三)、被告之犯行，因行為後新法業已刪除連續犯之規定，此刪除
    雖非犯罪構成要件之變更，但顯已影響行為人刑罰之法律效
    果，自屬法律有變更，依新法第二條第一項規定，比較新、
    舊法結果，仍應適用舊法論以連續犯，較有利於被告。
(四)、被告於行為時之刑法第四十一條第一項前段規定：「犯最重
    本刑為五年以下有期徒刑以下之刑之罪，而受六個月以下有
    期徒刑或拘役之宣告，因身體、教育、職業、家庭之關係或
    其他正當事由，執行顯有困難者，得以一元以上三元以下折
    算一日，易科罰金。」又被告行為時之易科罰金折算標準，
    修正前罰金罰鍰提高標準條例第二條前段（現已刪除）規定
    ，就其原定數額提高為一百倍折算一日，則本件被告丙○○
    行為時之易科罰金折算標準，應以銀元三百元折算一日，經
    折算為新臺幣後，應以「新臺幣九百元」折算為一日。惟九
    十四年二月二日總統令修正公布、九十五年七月一日施行之
    刑法第四十一條第一項前段則規定：「犯最重本刑為五年以
    下有期徒刑以下之刑之罪，而受六個月以下有期徒刑或拘役
    之宣告者，得以新臺幣『一千元、二千元或三千元』折算一
    日，易科罰金。」比較修正前後之易科罰金折算標準，以九
    十五年七月一日新法施行前之規定，較有利於被告。
(五)、本案涉及法律變更之部分經上開比較新舊刑法之規定，以舊
    刑法有利於被告，依新刑法第二條第一項前段規定，自應適
    用最有利於被告之舊刑法。
三、按連續幫助與幫助連續為不同之犯罪態樣，如基於概括犯意
    ，多次幫助他人犯罪，為連續幫助，該幫助者有多次犯罪行
    為；如以一幫助行為，幫助他人連續犯罪，則為幫助連續，
    就幫助犯而言，僅有一次犯罪行為；如幫助者以多次幫助行
    為幫助他人連續犯罪，則為連續幫助連續，該幫助犯及被幫
    助之正犯，均有多次之犯罪行為。被告丙○○基於幫助他人
    犯罪之意思，連續提供東勢郵局、華南銀行帳戶供姓名年籍
    不詳之成年人使用，而該等姓名年籍不詳之成年人再連續以
    詐欺取財方法取得如附表所示被害人陳桐林等五人之財物，
    被告丙○○雖並未參與詐欺取財之犯行，然其顯係就他人之
    犯罪加以助力，參與刑法第三百三十九條第一項構成要件以
    外之行為。是核被告丙○○所為，係犯刑法第三十條第一項
    、第三百三十九條第一項之幫助詐欺取財罪。該等姓名年籍
    不詳之成年人先後多次詐欺取財之犯行，時間緊接，方法相
    同，顯係基於概括犯意反覆為之，為連續犯，應依刑法第五
    十六條之規定，以一罪論。又被告丙○○所為前開二次幫助
    詐欺行為，時間緊接，觸犯構成要件相同之罪名，顯係基於
    概括之犯意反覆為之，為連續犯，爰依修正前刑法第五十六
    條之規定論以一罪，並加重其刑。被告丙○○係幫助該姓名
    年籍不詳之成年人犯詐欺取財罪，為幫助犯，應依修正前刑
    法第三十條第二項規定，按正犯之刑減輕之，並先加後減。
    至移送併案審理部分（九十五年度偵字第五八九四、一六０
    六三、一一六三二、二一七一九號），即被告丙○○於上揭
    時、地，出賣並交付其於東勢郵局、華南銀行開立之帳戶之
    存摺、提款卡及密碼與姓名年籍不詳之成年人，而該不詳姓
    名之成年人即以詐術，致使如附表編號二至九之被害人甲○○、戊○○、庚○○、己○○等四人陷於錯誤，而匯款、存
    款如附表所示之款項至上開被告帳戶中等幫助詐欺取財犯行
    部分，因與檢察官上開起訴經判處有罪之部分（如附表編號
    一部分）有連續犯之裁判上一罪關係，基於審判不可分之原
    則，自得併予審理。
四、原審認被告罪證明確，予以論罪科刑，固非無見，惟上開不
    詳姓名之成年人，除詐騙被害人丁○○、甲○○、庚○○、
    己○○外，另有連續詐騙被害人戊○○之犯行（如附表編號
    三至七部分），並經檢察官上訴後併案審理（九十五年度偵
    字第二一七一九號），原審未及審酌，尚有未恰。檢察官上
    訴意旨執此指摘原審判決不當，為有理由，自應由本院撤銷
    改判。爰審酌被告丙○○因貪圖小利，擅自提供金融機構帳
    戶供他人非法使用，使犯罪難以查緝，等同助長犯罪，行為
    殊屬不當，及被詐騙者之人數、金額，暨被告犯後尚能坦承
    犯行，態度尚稱良好等一切情狀，量處如主文所示之刑，並
    依修正前刑法第四十一條前段規定諭知易科罰金之折算標準
    ，以資懲儆。
據上論結，應依刑事訴訟法第三百六十九條第一項前段、第三百
六十四條、第二百九十九條第一項前段，刑法第二條第一項前段
、修正前刑法第五十六條、第三百三十九條第一項、第三十條第
一項、第二項、第四十一條第一項前段，罰金罰鍰提高標準條例
第一條前段、修正前罰金罰鍰提高標準條例第二條，現行法規所
定貨幣單位折算新台幣條例第二條，判決如主文。
本案經檢察官乙○○到庭執行職務。
中    華    民    國    95    年    12   月   7       日
            刑事第八庭  審判長法  官  羅  得  村
                              法  官  張  靜  琪
                              法  官  陳  宏  卿
上列正本證明與原本無異。
不得上訴。
                              書記官  柯  孟  伶
中    華    民    國    95    年    12   月    8      日
【附錄論罪科刑法條】
刑法第三百三十九第一項：
意圖為自己或第三人不法之所有，以詐術使人將本人或第三人之
物交付者，處五年以下有期徒刑、拘役或科或併科一千元以下罰
金。
【附表】：
┌──┬───┬───┬─────┬────┬────────────┬────┐
│編號│日  期│被害人│ 詐騙金額 │轉入金融│    詐  騙  方  式      │  備註  │
│    │      │      │（新臺幣）│機構及帳│                        │        │
│    │      │      │          │號      │                        │        │
├──┼───┼───┼─────┼────┼────────────┼────┤
│ 一 │10.│陳烔林│六萬八千元│丙○○  │由真實姓名、年籍不詳自稱│        │
│    │時許│      │          │臺中東勢│「楊律師」之成年人以電話│        │
│    │      │      │          │郵局    │謊稱被害人參與摸彩中獎，│        │
│    │      │      │          │0000000-│要被害人先行匯款相關費用│        │
│    │      │      │          │0000000 │才能兌獎，被害人即依指示│        │
│    │      │      │          │        │前往匯款後，始知受騙    │        │
├──┼───┼───┼─────┼────┼────────────┼────┤
│ 二 │10.│甲○○│六萬八千元│丙○○  │由真實姓名、年籍不詳自稱│95年度偵│
│    │時許│      │          │臺中東勢│「林羽欣」之成年女子以電│字第5894│
│    │      │      │          │郵局    │話謊稱被害人參與「金飾股│號併辦  │
│    │      │      │          │0000000-│份有限公司」摸彩中獎，要│        │
│    │      │      │          │0000000 │被害人先行匯款律師費及手│        │
│    │      │      │          │        │續費才能兌獎，被害人即依│        │
│    │      │      │          │        │指示前往匯款後，始知受騙│        │
├──┼───┼───┼─────┼────┼────────────┼────┤
│ 三 │3.15.│戊○○│二千八百元│丙○○  │由真實姓名、年籍不詳自稱│95年度偵│
│    │      │      │          │華南銀行│「水晶之戀公司」之成年女│字第    │
│    │      │      │          │東勢分行│子以電話謊稱被害人如欲應│21719號 │
│    │      │      │          │0000000 │徵該公司之工作，需要先行│併辦    │
│    │      │      │          │0000000 │繳納車資確認金，要被害人│        │
│    │      │      │          │        │匯款，被害人即依指示前往│        │
│    │      │      │          │        │轉帳匯款後，始知受騙。  │        │
├──┼───┼───┼─────┼────┼────────────┼────┤
│ 四 │3.16.│戊○○│一萬元    │丙○○  │由真實姓名、年籍不詳自稱│95年度偵│
│    │      │      │          │華南銀行│「水晶之戀公司」之成年女│字第    │
│    │      │      │          │東勢分行│子以電話謊稱被害人如欲應│21719號 │
│    │      │      │          │0000000 │徵該公司工作，需要先行繳│併辦    │
│    │      │      │          │0000000 │納車資確認金，要被害人匯│        │
│    │      │      │          │        │款，被害人即依指示前往現│        │
│    │      │      │          │        │金存款後，始知受騙。    │        │
├──┼───┼───┼─────┼────┼────────────┼────┤
│ 五 │3.16.│戊○○│一萬元    │丙○○  │由真實姓名、年籍不詳自稱│95年度偵│
│    │      │      │          │華南銀行│「水晶之戀公司」之成年女│字第    │
│    │      │      │          │東勢分行│子以電話謊稱被害人如欲應│21719號 │
│    │      │      │          │0000000 │徵該公司工作，需要先行繳│併辦    │
│    │      │      │          │0000000 │納車資確認金，要被害人匯│        │
│    │      │      │          │        │款，被害人即依指示前往現│        │
│    │      │      │          │        │金存款後，始知受騙。    │        │
├──┼───┼───┼─────┼────┼────────────┼────┤
│ 六 │3.17.│戊○○│二萬元    │丙○○  │由真實姓名、年籍不詳自稱│95年度偵│
│    │      │      │          │華南銀行│「水晶之戀公司」之成年女│字第    │
│    │      │      │          │東勢分行│子以電話謊稱被害人如欲應│21719號 │
│    │      │      │          │0000000 │徵該公司工作，需要先行繳│併辦    │
│    │      │      │          │0000000 │納車資確認金，要被害人匯│        │
│    │      │      │          │        │款，被害人即依指示前往現│        │
│    │      │      │          │        │金存款後，始知受騙。    │        │
├──┼───┼───┼─────┼────┼────────────┼────┤
│ 七 │3.20.│戊○○│五千元    │丙○○  │由真實姓名、年籍不詳自稱│95年度偵│
│    │      │      │          │華南銀行│「水晶之戀公司」之成年女│字第    │
│    │      │      │          │東勢分行│子以電話謊稱被害人如欲應│21719號 │
│    │      │      │          │0000000 │徵該公司工作，需要先行繳│併辦    │
│    │      │      │          │0000000 │納車資確認金，要被害人匯│        │
│    │      │      │          │        │款，被害人即依指示前往現│        │
│    │      │      │          │        │金存款後，始知受騙。    │        │
├──┼───┼───┼─────┼────┼────────────┼────┤
│ 八 │3.20.│庚○○│二千八百元│丙○○  │由真實姓名、年籍不詳之成│95年度偵│
│    │時許│      │          │華南銀行│年人於中國時報刊登家庭代│字第    │
│    │      │      │          │東勢分行│工之廣告，被害人即依該廣│16063號 │
│    │      │      │          │0000000 │告之電話與其聯絡後，由一│併辦    │
│    │      │      │          │0000000 │不詳女子接聽後向被害人謊│        │
│    │      │      │          │        │稱須先繳交保證金始得代工│        │
│    │      │      │          │        │，被害人即依指示前往匯款│        │
│    │      │      │          │        │後，始知受騙            │        │
├──┼───┼───┼─────┼────┼────────────┼────┤
│ 九 │3.│己○○│二千八百元│丙○○  │由真實姓名、年籍不詳之成│95年度偵│
│    │時許│      │          │華南銀行│年人於聯合報刊登「國華科│字第    │
│    │      │      │          │東勢分行│技公司」ＭＰ３代工之廣告│11632號 │
│    │      │      │          │0000000 │，被害人即依該廣告之電話│併辦    │
│    │      │      │          │0000000 │與其聯絡後，該不詳成年人│        │
│    │      │      │          │        │即向被害人謊稱須先匯款送│        │
│    │      │      │          │        │貨之車資始得代工，被害人│        │
│    │      │      │          │        │即依指示前往匯款後，復再│        │
│    │      │      │          │        │經一自稱「陳主任」之成年│        │
│    │      │      │          │        │男子告知須再匯認證憑購金│        │
│    │      │      │          │        │之費用，始知受騙        │        │
└──┴───┴───┴─────┴────┴────────────┴────┘
                                                      Ａ


司法院資訊處製作；財團法人民間司法改革基金會備份。
